【裁判字號】    98,訴,1150
【裁判日期】    980827
【裁判案由】    塗銷所有權移轉登記   等
【裁判全文】
臺灣高雄地方法院民事判決              98年度訴字第1150號
原      告  台灣金聯資產管理股份有限公司
法定代理人  丙○○
訴訟代理人  焦文城律師
被      告  甲○○
            乙○○
共      同
訴訟代理人  薛西全律師
            劉妍孝律師
            邱國逢律師
當事人間請求塗銷所有權移轉登記等事件，本院於民國98年8 月
13日言詞辯論終結，判決如下：
  主  文
原告之訴駁回。
訴訟費用由原告負擔。
  事實及理由
一、原告起訴主張：緣訴外人張絢琦於民國89年2 月21日邀同被
    告甲○○及訴外人張榮本為連帶保證人，向合作金庫商業銀
    行股份有限公司（下稱合庫銀行）借款新台幣（下同）14,0
    00,000元（下稱系爭借款），後自90年1 月21日起無法繳納
    本息，經合庫銀行訴請被告甲○○清償系爭借款，經本院以
    90年度重訴字第751 號民事判決勝訴確定並取得債權憑證，
    嗣合庫銀行於95年12月14日將其對張絢琦及其連帶保證人張
    榮本、甲○○之本金7,213,700 元暨相關利息、違約金、墊
    付費用等債權（下稱本件債權）讓與原告。惟被告甲○○意
    圖脫產，於90年6 月29日將其所有坐落於高雄縣大樹鄉○○
    段730-6 地號土地（下稱系爭土地）贈與被告乙○○，顯有
    意脫產逃避債務清償，已嚴重損害原告之債權，使債權人有
    不能受償之虞，而原告於97年9 月2 日始知悉上情，爰依民
    法第244 條第1 項、第4 項撤銷詐害債權無償行為之法律規
    定，提起本訴。並聲明：(一)被告間就系爭土地所為之贈與及
    移轉登記行為均應予撤銷；(二)被告乙○○就系爭土地於高雄
    縣鳳山地政事務所所為字號90年樹登字第009930號之所有權
    移轉登記予以塗銷。
二、被告則以：本件債權讓與人即訴外人合庫銀行前曾於90年10
    月9 日聲請本院假扣押甲○○及訴外人張榮本財產，其於聲
    請狀即載明：「‧‧‧近聞相對人等正紛紛脫產以圖逃避本
    案債務‧‧‧」等語，合庫銀行復於91年6 月25日拍賣甲○
    ○財產，顯見合庫銀行已知悉甲○○將系爭土地於90年8 月
    16日無償移轉予乙○○，始將系爭土地自假扣押及拍賣標的
    物中剔除。合庫銀行撤銷權迄今已逾1 年之除斥期間，依民
    法第299 條第1 項規定，被告自得以對抗讓與人合庫銀行事
    由即知悉系爭土地贈與行為已逾1 年除斥期間對抗原告等語
    ，資為抗辯。並聲明：駁回原告之訴。
三、兩造對於下列事項不予爭執，並有借據、本院90年度重訴字
    第751 號民事判決暨確定證明書、本院民事執行處91年度執
    字第842 號債權憑證、高雄縣鳳山地政事務所網路申請異動
    索引資料及系爭土地登記謄本在卷可稽：
  (一)訴外人張絢琦於89年2 月21日邀同甲○○及訴外人張榮本為
    連帶保證人向合庫銀行借款14,000,000元，自90年1 月21日
    起無力繳納本息，嗣合庫銀行訴請被告甲○○清償系爭借款
    ，經本院以90年度重訴字第751 號民事判決勝訴確定並取得
    債權憑證，嗣合庫銀行於95年12月14日將本件債權讓與原告
    ，甲○○並已受債權讓與之通知。
  (二)被告甲○○於90年6 月29日將系爭土地贈與被告乙○○，並
    於90年8 月16日完成所有權移轉登記。
  (三)被告甲○○已無資力或財產，可清償原告本件債權。
四、原告主張被告間之無償贈與行為害及原告本件債權，爰依法
    請求撤銷被告間之無償贈與行為等情，為被告以前開情詞否
    認。是本件爭點為：原告行使本件撤銷權，有無逾民法第24
    5 條所定之除斥期間？
五、本院得心證之理由如下：
  (一)按「債務人所為之無償行為，有害及債權者，債權人得聲請
    法院撤銷之。」、「前條撤銷權，自債權人知有撤銷原因時
    起，一年間不行使，或自行為時起，經過十年而消滅。」，
    民法第244 條第1 項、第245 條定有明文。又按「債權讓與
    ，債務人於受通知時所得對抗讓與人之事由，皆得以之對抗
    受讓人，民法第299 條第1 項定有明文。所謂得對抗之事由
    ，不以狹義之抗辯權為限，而應廣泛包括，凡足以阻止或排
    斥債權之成立、存續或行使之事由在內，蓋債權之讓與，在
    債務人既不得拒絕，自不宜因債權讓與之結果，而使債務人
    陷於不利之地位。」，此有最高法院52年台上字第1085號判
    例可資參照。
  (二)經查，訴外人張絢琦於89年2 月21日邀同被告甲○○及訴外
    人張榮本為連帶保證人向合庫銀行借款14,000,000元，自90
    年1 月21日起無力繳納本息，而被告甲○○於90年6 月29日
    將系爭土地贈與被告乙○○，並於90年8 月16日完成所有權
    移轉登記，嗣合庫銀行訴請被告甲○○清償系爭借款，經本
    院以90年度重訴字第751 號民事判決勝訴確定並取得債權憑
    證，合庫銀行並於90年10月9 日聲請將被告甲○○所有財產
    在系爭借款範圍內予以假扣押，且釋明假扣押之原因為「利
    息僅繳至90年1 月21日止，近聞相對人（被告甲○○）正紛
    紛脫產以圖逃避本案債務」，嗣經本院以90年度全字第6194
    號裁定准予合庫銀行供擔保後假扣押，合庫銀行再於95年12
    月14日將本件債權讓與原告，甲○○並已受債權讓與之通知
    等情，此有借據、本院90年度重訴字第751 號民事判決暨確
    定證明書、本院民事執行處91年度執字第842 號債權憑證（
    本院卷第10至13頁）、合庫銀行聲請假扣押狀（本院卷第51
    、52頁）、本院90年度全字第6194號假扣押裁定（本院卷第
    53頁）附卷可稽，且為兩造所不爭執，堪認為真實。則被告
    甲○○既自90年1 月21日起無力繳納本息，於90年8 月16日
    將系爭土地贈與被告乙○○並完成所有權移轉登記，而原告
    之前手合庫銀行於90年10月9 日即以耳聞被告甲○○正脫產
    逃避系爭借款債務為由，向本院具狀聲請假扣押被告甲○○
    之所有財產，衡以系爭借款之金額高達14,000,000元，合庫
    銀行於放款時理應已徵信借款人及連帶保證人之經濟狀況，
    則合庫銀行既具備專業知識，且通常均已累積豐富交易經驗
    ，是足認合庫銀行至遲於90年10月9 日向本院聲請假扣押被
    告甲○○所有財產時，應已知悉被告甲○○將系爭土地移轉
    登記與被告乙○○，否則何以合庫銀行於向本院聲請假扣押
    之理由已清楚記載耳聞被告甲○○正脫產。
  (三)原告之前手合庫銀行既於知悉被告間之移轉登記行為時起，
    迄至將本件債權讓與原告之時點（95年12月14日），並未行
    使民法第244 條第1 項之撤銷權，依前揭判例意旨，自不宜
    因債權讓與之結果，而使被告陷於不利之地位，故原告應繼
    受其前手合庫銀行有關撤銷權逾除斥期間之瑕疵，從而，原
    告請求撤銷被告間之無償贈與行為，因除斥期間經過權利即
    告消滅。
六、綜上所述，原告主張被告間之無償贈與行為害及原告本件債
    權，爰依法請求撤銷被告間之無償贈與行為，及被告乙○○
    應將系爭土地所有權移轉登記予以塗銷云云，並無可採。被
    告抗辯：其得以對抗讓與人合庫銀行事由即知悉系爭土地贈
    與行為已逾1 年除斥期間對抗原告等語，即屬可信。從而，
    原告依民法第244 條第1 項、第4 項規定，請求撤銷被告間
    之無償贈與行為，及塗銷系爭土地之所有權移轉登記，為無
    理由，不應准許，應予駁回。
七、本件因事證已臻明確，兩造其餘攻擊、防禦方法及證據資料
    之主張，核與判決結果不生影響，爰不逐一論駁，併予敘明
    。
八、據上論結：原告之訴無理由，依民事訴訟法第78條，判決如
    主文。
中    華    民    國    98    年    8     月    27    日
                  民事第一庭  法  官  郭瓊徽
上為正本係依原本作成。
如不服本判決，應於送達後20日內，向本院提出上訴狀並表明上
訴理由，如於本判決宣示後送達前提起上訴者，應於判決送達後
10日內補提上訴理由書（須附繕本）。
中    華    民    國    98    年    8     月    27    日
                              書記官  簡文清

司法院資訊處製作；財團法人民間司法改革基金會備份。
